【裁判字號】    90,上訴,88
【裁判日期】    900214
【裁判案由】    常業重利
【裁判全文】
臺灣高等法院臺中分院刑事判決                        九十年度上訴字第八八號
    上  訴  人
    即  被  告  戊○○
右上訴人因常業重利案件，不服臺灣台中地方法院八十九年度訴字第二三二七號中華
民國八十九年十二月六日第一審判決（起訴案號：臺灣台中地方法院檢察署八十九年
度偵字第一０九二四號），提起上訴，本院判決如左：
      主  文
原判決撤銷。
戊○○共同以乘他人急迫貸以金錢，而取得與原本顯不相當之重利為常業，累犯，處
有期徒刑伍月，如易科罰金以參佰元折算壹日。
扣案帳冊貳本、空白本票伍拾張、空白保證書參張、電話機肆具、鍾正青身分證影本
貳張、陳慶順身分證影本貳張、曾和東身分證影本壹張、日報表壹張、繳費卡拾壹張
、空白日報表壹張、新臺幣參萬捌仟柒佰捌拾元，均沒收。
    事  實
一、戊○○前曾於八十六年間因重利案件，經原審法院判處有期徒刑三月確定，於八
    十六年九月廿六日易科罰金執行完畢，猶不知警愓。復於八十七年七月間起，與
    張明遠（業已審結）共同基於常業重利之犯意聯絡，在台中市○○○路○段九十
    七號，以每個月薪資新台幣（下同）五萬元之代價受僱於張明遠，擔任收款、記
    帳等工作，而與張明遠共同從事地下錢莊重利放款業務，提供資金予急需現金週
    轉之計程車司機等不特定人，乘其急迫貸以款項。其貸款方式為以電０四─00
    00000聯絡，每貸以新臺幣（下同）一萬二千元，每二日繳本金利息一千元
    ，分十四期繳清，以卡片記帳，並由借款人簽發本票擔保借款，二人以此方法取
    得與原本顯不相當之重利，而獲取暴利，並以之賴以為生。渠等二人計共貸與庚
    ○○、丁○○、己○○（公訴人誤載為涂正雄）、乙○○、謝昭良、丙○○、劉
    樂洲、鍾正青、陳慶順、曾和東等一百餘人，而取得與原本顯不相當之重利。嗣
    於八十七年十月七日晚上十時許為警在上址扣得帳冊二本、本票四十八張（詳如
    附表所示）、鍾正青身分證影本二張、陳慶順身分證影本二張、曾和東身分證影
    本一張、日報表一張、空白本票五十張（公訴人誤為支票一百五十張）、空白保
    證書三張、營利所得三萬八千七百八十元，經營貸款業務用之電話機四具；又於
    八十七年十一月四日下午五時四十分許為警在上址再扣得繳費卡十一張及空白日
    報表一張。
二、案經台中市警察局第五分局、第二分局報請臺灣臺中地方法院檢察檢察官偵查起
    訴。
    理  由
一、訊據上訴人即被告戊○○固不否認於上揭時地以五萬元之代價受僱於張明遠，擔
    任收款、記帳等工作，雖矢口否認有何常業重利之犯行，並辯稱略以：當初張明
    遠僱用伊時，是向伊說從事收租車款項，並不是辦高利貸，伊是在不知情之下受
    僱於張明遠云云。惟查，右揭事實業據被告戊○○於警訊及偵查中供承不諱，核
    與共同被告張明遠於警、偵訊之供述相符，且被害人庚○○、丁○○、己○○、
    乙○○、丙○○、劉樂洲等人於警訊中均指述確有向被告戊○○、張明遠借貸重
    利之事實，而被害人乙○○亦於警訊時稱渠因經濟困頓，無可奈何之情形下才向
    該地下錢莊借錢等語，顯見被告確係利用被害人急迫之際貸以金錢，當無疑義。
    此外，復有空白本票五十張、空白保證書三張、本票四十八張（詳如附表所示）
    、借款人鍾正青身分證影本二張、陳慶順身分證影本二張、曾和東身分證影本一
    張、報表一張、經營貸款業務用之電話機四具、繳費卡十一張及空白日報表一張
    、營利所得三萬八千七百八十元扣案可稽，事證明確，被告犯行洵堪認定，應予
    依法論科。
二、按刑法上所謂常業犯，係指反覆以同種類之行為為目的之社會活動之職業性犯罪
    而言。被告戊○○以月薪五萬元之代價受僱予張明遠，從事重利之業務，並以此
    營生，應係以之為常業，屬常業犯。核其所為，係犯刑法第三百四十五條之常業
    重利罪。被告與共同被告張明遠間就上開犯行，有犯意之聯絡及行為之分擔，為
    共同正犯。被告戊○○前曾於八十六年間因重利案件，經原審法院判處有期徒刑
    三月確定，於八十六年九月廿六日易科罰金執行完畢，有台灣台中地方法院檢察
    署刑案資料查註紀錄表在卷可按，其於五年以內再犯本件有期徒刑以上之罪，為
    累犯，應依刑法第四十七條規定加重其刑。原審論罪科刑固非無見，惟查被告行
    為後，刑法第四十一條原規定所犯最重本刑為三年以下有期徒刑之罪，而受六個
    月以下有期徒刑或拘役之宣告，因身體、教育、職業或家庭之關係，執行顯有困
    難者得為易科罰金，已修正為同條第一項前段為所犯最重本刑為五年以下有期徒
    刑之刑之罪，而受六個月以下有期徒刑或拘役之宣告，因身體、教育、職業、家
    庭之關係或其他正當事由，執行顯有困難，得為易科罰金，並於九十年一月十日
    修正公佈，同年一月十二日生效，比較新舊法以新法較有利於行為人，原審未及
    比較適用，並為被告有利之認定，尚有未洽，被告上訴意旨否認犯罪，雖不足採
    ，但原判決既有可議，即屬無可維持，應由本院將原判決撤銷改判，爰審酌被告
    之犯罪手段、方法、所得、其趁人急迫用錢之際，受僱於同案被告張明遠，及犯
    罪後之態度等一切情狀，量處如主文所示之刑，並諭知易科罰金之折算標準。扣
    案之帳冊二本、繳費卡十一張、日報表一張、電話機四具為共同被告張明遠所有
    供犯罪所用之物，空白本票五十張、空白保證書三張、空白日報表一張為共同被
    告張明遠所有供犯罪預備之物；另借款人鍾正青身分證影本二張、陳慶順身分證
    影本二張、曾和東身分證影本一張係供被告稽考借款人身分資料，營利所得三萬
    八千七百八十元，均為共同被告張明遠所有因犯罪所得之物，應分別依刑法第三
    十八條第一項第二款、第三款規定宣告沒收之。另扣案之本票四十八張（詳如附
    表所示），雖屬被告犯罪所得之物，惟被告就實際借款額度內仍得執本票行使民
    事上之權利，其性質不宜沒收。另警方於八十七年十月七日下午十時許在台中市
    ○○○路二段九十七號另扣得租車契約書、行車執照影本各一紙，並無證據可證
    明其與本件犯行有何關連，縱為被告所有，尚難遽認為犯罪預備、供犯罪所用或
    所得之物，爰無從為沒收之諭知，附此敘明。
三、被告經合法傳喚，無正當理由不到庭，不待其陳述逕行判決。
據上論結，應依刑事訴訟法第三百六十九條第一項前段、第三百六十四條、第三百七
十一條、第二百九十九條第一項前段、刑法第二十八條、第二條第一項前段、第三百
四十五條、第四十一條、第四十七條、第三十八條第一項第二款、第三款，罰金罰鍰
提高標準條例第一條前段、第二條判決如主文。
本案經檢察官甲○○到庭執行職務。
中      華      民      國      九十     年       二      月     十四   日
                                    臺灣高等法院臺中分院刑事第四庭
                                          審判長法  官  洪  耀  宗
                                                法  官  江  德  千
                                                法  官  劉  登  俊
右正本證明與原本無異。
如不服本判決應於收受送達後十日內向本院提出上訴書狀，其未述上訴之理由者並
得於提起上訴後十日內向本院補提理由書（均須按他造當事人之人數附繕本）。
                                                書記官  林  水  濱
中      華      民      國      九十     年       二      月     十五   日
附錄法條：
刑法第三百四十五條：以犯前條之罪為常業者，處五年以下有期徒刑，得併科三千元
以下罰金。
附表：
本票四十八張
編號      票        號          發票人        金    額（新臺幣）
0      00000000        張天銘        十五萬元
0      00000000        張國基        五萬元
0      0000000          陳宏明        五萬元
0      0000000          洪秀山        五萬元
0      0000000          郭鎮西        五萬元
0      0000000          郭海葆        五萬元
0      0000000          柯銀櫃        五萬元
0      0000000          劉進國        五萬元
0      0000000          桑陸雄        五萬元
十      0000000          蔡瑞富        五萬元
十0    0000000          郭禮賢        五萬元
十0    0000000          郭禮賢        五萬元
十0  0000000          鄭建仁        五萬元
十0    0000000          鄭建仁        五萬元
十0    0000000          李振榮        五萬元
十0    0000000          沈汶涇        五萬元
十0    0000000          洪榮煜        五萬元
十0    0000000          陳仁忠        五萬元
十0    0000000          王文洲        五萬元
二十    0000000          張建榮        五萬元
00    0000000          施東昇        五萬元
00    00000000        林芳彥        五萬元
00    00000000        林芳彥        五萬元
00    0000000          林芳彥        五萬元
00    0000000          林芳彥        五萬元
00    0000000          林芳彥        五萬元
00    0000000          王清輝        五萬元
00    0000000          林全安        五萬元
00    0000000          黃雲火        五萬元
三十    0000000          張倬嘉        五萬元
00    0000000          游峻皇        五萬元
00    0000000          游峻皇        五萬元
00    0000000          何來勝        五萬元
00    0000000          郭惠生        五萬元
00    0000000          戴政修        五萬元
00    00000000        吳文政        五萬元
00    000000            吳文政        五萬元
00    00000000        吳文政        十五萬元
00    0000000          何爾特        五萬元
四十    0000000          陳春昇        五萬元
00    0000000          陳桐龍        五萬元
00    00000000        劉永勝        五萬元
00    0000000          黃三發        五萬元
00    0000000          林忠正        五萬元
00    0000000          林憲昭        五萬元
00    0000000          林洲璘        五萬元
00    0000000          張國基        五萬元
00    0000000          郭鎮西        五萬元
                                                                        Ｉ


司法院資訊處製作；財團法人民間司法改革基金會備份。
